【裁判字號】    94,上訴,543
【裁判日期】    950822
【裁判案由】    傷害致重傷
【裁判全文】
臺灣高等法院刑事判決                 94年度上訴字第543號
上  訴  人
即  被  告  乙○○
選任辯護人  劉  楷律師
            林  凱律師
            黃欣欣律師
上列上訴人因傷害致重傷案件，不服臺灣板橋地方法院93年度訴
字第422號，中華民國94年1月6日第一審判決（起訴案號：臺灣
板橋地方法院檢察署92年度偵字第20146號），提起上訴，本院
判決如下：
    主  文
原判決撤銷。
乙○○傷害人之身體致重傷，處有期徒刑年。
    事  實
一、乙○○與甲○○係朋友關係，惟因簽賭六合彩衍生之金錢糾
    紛而心生嫌隙。嗣乙○○於民國九十二年五月五日十八時許
    ，路經臺北縣土城市○○路二五○巷巷口甲○○之妻所開設
    之檳榔攤附近時，復因同一金錢糾紛而與正在該處飲酒之甲
    ○○發生口角，二人一言不合，乙○○乃持路旁之小桌子，
    而甲○○則持木棍，意欲相互毆擊（甲○○涉犯傷害乙○○
    罪嫌部分，業經臺灣板橋地方法院檢察署檢察官以九十三年
    度調偵字第三五號，認甲○○被訴傷害乙○○犯罪嫌疑不足
    ，而為不起訴處分確定），惟甲○○所持木棍旋為乙○○奪
    走，乙○○竟基於普通上傷害之犯意，反以該木棍攻擊甲○
    ○，此時，於客觀上能預見眼部乃人體脆弱器官，以棍棒猛
    擊之，會造成視覺毀敗之結果，惟乙○○主觀上並無使甲○
    ○失明之認識，然其以上開木棍攻擊時，仍擊中甲○○之左
    眼部附近，致甲○○受有左眼下眼瞼裂傷、淤傷併前房出血
    、水晶體脫位、玻璃體出血、眼窩骨折等傷害，經送醫急救
    並施以眼科手術後，其左眼黃斑部已結痂退化，視力極度退
    化，而達視覺毀敗之程度。
二、案經甲○○訴由臺北縣政府警察局土城分局報請臺灣板橋地
    方法院檢察署檢察官偵查起訴。
    理  由
一、訊據上訴人即被告乙○○，於原審固不諱言：於上開時地與
    告訴人甲○○發生爭吵，並且奪下告訴人所持木棍而揮棍打
    之等情，惟矢口否認有何傷害致重傷犯行，辯稱：伊係打中
    告訴人之額頭，且告訴人之前即因白內障至亞東醫院接受治
    療，故其左眼視力之毀壞原因未必與伊有關等語，於本院則
    否認與告訴人毆打，辯稱：告訴人之傷，是其自己摔倒所致
    ，有保險公司出險報告為證等語，前後所辯不一，已難輕信
    ，而辯護人辯稱：被告僅持木棍打告訴人「額頭」一下，且
    告訴人有白內障宿疾，故其所受水晶體脫位、視力極度退化
    之傷害，及其左眼已達重大不治之程度，與被告行為並無直
    接因果關係等語，經查：
（一）有關被告於九十二年五月五日十八時許，在臺北縣土城市
      ○○路二五○巷巷口檳榔攤附近，與告訴人甲○○發生爭
      吵，並且奪下告訴人所持木棍，而揮棍擊中其左眼部附近
      ，致告訴人受有左眼下眼瞼裂傷、淤傷併前房出血、水晶
      體脫位、玻璃體出血、眼窩骨折等傷害，業據告訴人甲○
      ○指訴綦詳，並有亞東紀念醫院九十二年八月十四日及同
      年九月四日診斷證明書各一份（偵字卷第三頁、核退字卷
      第十三頁）附卷可稽，該二份診斷證明書明確記載：「病
      患左眼傷害乃因外力重大撞擊所致，疑似被毆打，病患於
      九十二年六月五日入院，十六日接受左眼玻璃體切除手術
      、鞏膜扣壓手術及眼下氣體灌注，於六月十八日出院」「
      病人因上述疾病於民國九十二年五月五日在本院急診就醫
      ，並於民國九十二年五月六日及民國九十二年五月八日回
      診」等語，其所記載及描述病情、傷勢及就醫情形，核與
      告訴人指稱：他（按指被告）反而用棍子打我，打到眼睛
      流血等語（核退字卷第二三頁反面）相互吻合，亦與證人
      即告訴人送至亞東醫院急診時之初診醫師陳是辰於原審結
      證稱：我當時看到眼前房出血，眼前房虹彩有震動，利用
      超音波掃瞄，可以看到後房有玻璃體出血的情形等語（原
      審卷第一六九頁），及證人即複診醫師王嘉康於原審結證
      稱：病患（按指告訴人）左眼被人持木棍擊傷，如果要證
      明被害人的左眼是否因為外傷造成這點我可以證明，是因
      為外傷造成他現在的傷害等語（原審卷第一一二頁）互核
      一致，參以額頭與眼睛緊密相鄰，額頭較為堅硬，眼睛則
      極脆弱，若僅擊中額頭，至少應可驗得額頭附近有挫傷或
      瘀傷之傷害，然前開診斷證明書卻全無此項傷害之記載，
      反有左眼遭外力重大撞擊之描述，從而被告及辯護人於原
      審均辯稱被告僅持棍打中告訴人「額頭」，未打到眼睛等
      語，與上開證據不符，即不足採信。
（二）被告於本院辯稱：告訴人之傷，是其自己摔倒所致，有保
      險公司出險報告為證等語，固提出富邦產物保險股份有限
      公司出險初步報告書影本為証，其上載：修理檳榔攤，沒
      注意屋簷板滑下來刺到眼睛等情（本院卷第五三頁），以
      之質諸告訴人甲○○是稱：確實是被告打的，我是為領保
      險金，才那樣寫等語（本院卷第四九頁），則該出險資料
      所載事由，既為告訴人所否認，且無證據佐證，似為有無
      詐領保現金之問題，尚不能遽認真有其事，何況，參酌被
      告自警詢、偵查及原審，均稱：與被告互毆等語，及上開
      （一）之證據，難認告訴人之眼傷，係出於意外，上開出
      險資料不能據為有利被告之證據，被告此部份所辯，不足
      採信。
（三）所謂一目或二目之視能「毀敗」，係指一目或二目因傷害
      之結果，完全喪失效用者而言（最高法院五十年度台上字
      第一五一三號判決參照），而眼睛為靈魂之窗，亦為感受
      外界景物變化最直接之器官之一，倘視力僅達數十公分內
      可辨識可動之程度，而連手指指數均無法辨識，則無異於
      黑暗或濃霧中摸索，此時其視能當可謂完全喪失效用，而
      達「毀敗」之程度，此參酌勞工保險殘廢給付標準表所認
      定之「失明」包括「僅能辨眼前手動」（原審卷第一四二
      頁說明欄第二項），新光人壽保險股份有限公司所認定之
      「失明」包括「視力永久在萬國視力表○．○二以下」（
      原審卷第一五七頁第一行），亦可得知。本案告訴人經王
      嘉康醫師施以眼科手術後，其「左眼黃斑部已結疤退化，
      視力極度退化，故左眼傷已達重大不治之程度」，有亞東
      紀念醫院九十三年一月二日亞歷字第○九二六四一○○○
      四號函（偵字卷第三○頁）可參，另其「最後一次回診是
      九十三年四月一日，現在左眼矯正視力仍為十公分處可辨
      手動，已達視覺毀敗程度」，有亞東紀念醫院九十三年四
      月十三日亞歷字第○九三六四一○一四九號函（原審卷第
      九頁）為憑，且證人王嘉康於原審結證稱：診斷書上所載
      左眼矯正視力十公分可辨手動，表示左眼矯正視力，即表
      示戴眼鏡的視力，十公分可辨手動，表示十公分處只能看
      到手掌移動，大於十公分就看不見，表示視力小於零點零
      一，我可以說明的是被害人眼睛現在已經無法再治療，如
      果視力毀敗等於失明的話，我可以說他已經失明。被害人
      左眼已不能再矯正，被害人的視力已經達到失明，一般我
      們判定失明程度，最低為無光覺，其次為有光覺，再來為
      辨手動，再來為辨指數，再來為零點一至一點零。我們判
      斷殘障的程度，為視力小於零點零一，就屬於重度殘障，
      故視力為辨手動，為視力小於零點零一，所以左眼已達重
      度殘障即為失明等語（原審卷第一一一至一一四頁），告
      訴人左眼之視力既無法再予矯治，參照前述說明，當屬刑
      法第十條第一款之「一目視能毀敗」無訛。
（四）至於證人陳是辰醫師於原審，雖曾當庭對告訴人之左眼進
      行診治，並測得其當時之視力為四十公分可辨手動等情（
      原審卷第一七○頁），被告及辯護人據此，認告訴人視力
      已進步，應再鑑定，以確認是否僅係難治或不治之傷害，
      尚未達毀敗之程度等語。經查：證人陳是辰醫師證稱：視
      力可以分成無光感、不可辨識手動、可辨識手動，之前我
      們診斷上寫的十公分可辨識手動，與我剛剛所診療的四十
      公分可辨識手動，其實沒有差很多的，因為病人連手指幾
      根都認不出來，我目前所量的是裸視力，之前寫十公分，
      可能當時還有血塊留在眼睛內，所以視力較差等語（原審
      卷第一七一至一七二頁），且本院再送請台灣大學醫學院
      附設醫院鑑定，該院函覆稱：甲○○先生視力經鑑定結果
      ，右眼最佳矯正視力零點七，左眼為眼前五十公分處辨手
      動（萬國視力表零點零一以下），左眼視力已達公勞保殘
      廢標準，無法再回復等語（本院卷第一五三頁），顯然告
      訴人之左眼視力，因術後有血塊留在眼睛內，所以視力較
      差，僅達十公分，惟一、二年後，雖有眼前四十公分或五
      十公分可辨識手動之不同，惟基本上均處於萬國視力表零
      點零一以下，參酌其左眼黃斑部已結疤退化，視力極度退
      化，及上開鑑定，堪認其左眼視力已喪失，而無從回復。
      至於辯護人辯稱：被害人由十公分進步至四十公分，至五
      十公分，顯已回復其視能等語，尚有誤會。
（五）被告辯稱：告訴人之前有白內障病史，故其左眼視力毀敗
      之結果與伊之行為並無直接因果關係等語。然查造成告訴
      人左眼視力嚴重受損，乃至於已達毀敗程度之原因，乃外
      傷所致等情，業據證人王嘉康於原審結證明確（原審卷第
      一一二頁），另證人陳是辰於原審證稱：於初診時有發現
      告訴人左眼有輕微白內障之情形，惟此白內障之情形與告
      訴人所受之傷害沒有關係等語（原審卷第一六八頁），參
      以告訴人係於遭到毆擊後即緊急送往亞東醫院接受治療，
      亦係在同醫院接受眼科手術，復查無其他外力介入導致告
      訴人左眼受此傷害之證據，堪認與被告持棍揮擊之行為有
      直接之因果關係無誤，從而被告前開所辯，諒係事後卸責
      之詞，委無足採。
（六）查眼睛為人體要害且為脆弱之器官，在客觀上足預見，以
      棍毆擊之，將造成眼睛視能毀敗之結果，惟被告於木棍攻
      擊告訴人時，主觀上並無使告訴人甲○○失明之認識，然
      終致告訴人左眼失明，對此自應負加重結果責任。
綜上，被告所辯不足採，事證明確，被告犯行應堪認定。
二、核被告所為，係犯刑法第二百七十七條第二項之傷害致重傷
    害罪。次查被告雖曾於八十九年間曾因妨害自由案件經原審
    法院判處有期徒刑六月，如易科罰金以三百元折算一日，緩
    刑三年確定，惟至九十三年四月二十六日止，緩刑期間業已
    期滿，且未經撤銷緩刑之宣告，有臺灣高等法院被告全國前
    案紀錄表一份附卷可稽，其此次犯行雖係在緩刑期間所為，
    惟按撤銷緩刑，須於緩刑期內為之，緩刑期間屆滿，原宣告
    刑已失其效力，自無更行撤銷緩刑之餘地（最高法院九十二
    年度台非字第二０二號判決參照），從而被告所受前開有期
    徒刑六月之刑之宣告於緩刑期滿前既未經撤銷，其刑之宣告
    即已失其效力，視為未受有期徒刑之宣告，因此於本件尚不
    構成累犯，附此敘明。至於被告行為後，刑法第十條有關重
    傷害之定義，有所修正，放寬其範圍，非有利於被告，依刑
    法第二條第一項前段規定，應適用行為時法。
三、原審以事證明確，與以論罪科行固非無見，惟未及審酌被
    告與被害人達成民事和解，且有關加重結果犯，係以客觀
    上能預見，行為人主觀上無認識為要件，原判決漏未記載，
    尚有未洽，原判決事實欄及論結欄，均認被告係犯刑法第
    二百七十七條第二項之傷害致重傷害罪，惟理由欄二卻認係
    犯刑法第二百七十八條重傷害罪，前後不符，亦有未洽。被
    告上訴否認犯行，固無理由，惟原判決既有上述可議之處，
    即屬不能維持，應由本院撤銷改判。爰審酌被告犯罪之動機
    目的、對於告訴人所造成之傷害、與告訴人達成民事和解之
    犯後態度等一切情狀，量處如主文所示之刑。至於辯護人雖
    請求諭知緩刑，惟本件與緩刑要件不符，且其此次犯行又係
    在前案緩刑期間內所為，本院因認尚不宜逕予緩刑，附此敘
    明。
據上論斷，應依刑事訴訟法第三百六十九條第一項前段，第三百
六十四條，第二百九十九條第一項前段，刑法第二條第一項前段
，修正前刑法第二百七十七條第二項後段，判決如主文。
本案經檢察官呂丁旺到庭執行職務。
中    華    民    國    95    年    8     月    22    日
                  刑事第十八庭  審判長法  官  溫耀源
                                      法  官  段景榕
                                      法  官  周政達
以上正本證明與原本無異。
如不服本判決，應於收受送達後十日內向本院提出上訴書狀，其
未敘述上訴之理由者並得於提起上訴後十日內向本院補提理由書
（均須按他造當事人之人數附繕本）。
                                      書記官  陳菊珍
中    華    民    國    95    年    8     月    23    日
附錄：本案論罪科刑法條全文
刑法第277條：
傷害人之身體或健康者，處三年以下有期徒刑、拘役或一千元以
下罰金。
犯前項之罪因而致人於死者，處無期徒刑或七年以上有期徒刑；
致重傷者，處三年以上十年以下有期徒刑。


司法院資訊處製作；財團法人民間司法改革基金會備份。
